最高法院民事判決　　　　　　　　　　　　　　　　九十一年度台上字第四四六號
　　上　訴　人　財政部國有財產局
　　法定代理人　李瑞倉
　　訴訟代理人　蔡秋桂
　　被 上訴 人　甲○○
　　　　　　　　戊○○
　　　　　　　　丁○○
　　　　　　　　乙○○
　　　　　　　　丙○○
右當事人間請求拆屋還地等事件，上訴人對於中華民國八十八年十一月九日台灣高等
法院第二審判決（八十六年度重上字第四六七號），提起上訴，本院判決如左：
    主  文
原判決除假執行部分外廢棄，發回台灣高等法院。
    理  由
本件上訴人主張：坐落桃園縣中壢市○○○段舊社小段二五五｜七號土地（下稱二五
五｜七號土地）係自原同小段二五五｜五號土地（下稱原二五五｜五號土地）分割出
，均屬伊管理之國有土地。被上訴人未經伊同意，擅在二五五｜七號土地如第一審判
決附圖（下稱附圖）所示Ａ、Ｂ、Ｃ、Ｄ、Ｅ、Ｆ部分面積合計五一０‧二七平方公
尺上共同搭蓋建物使用，即屬無權占有，且受有相當於租金之不當得利，應自民國八
十一年五月二十日起至八十二年六月三十日按申報地價年息百分之三、自八十二年七
月一日起按申報地價年息百分之五計算損害金。伊得依民法第七百六十七條、第一百
八十四條、第一百七十九條之規定，請求被上訴人拆屋還地及賠償相當於租金之損害
金等情，求為命上訴人將坐落二五五｜七號土地上如附圖所示Ａ、Ｂ、Ｃ、Ｄ、Ｅ、
Ｆ部分之地上物及工作物拆除，將該土地全部返還伊；並連帶給付伊新台幣（下同）
八十萬六千五百四十一元，及自八十六年五月二十日起至返還土地之日止按月給付一
萬五千三百零八元之判決。
被上訴人則以：伊祖父謝丙生與桃園縣政府曾就原二五五｜五號土地訂立耕地租約，
嗣雖未續訂書面契約，然依民法第四百五十一條規定，已視為以不定期限繼續耕地租
賃契約，伊繼承該租賃權，即非無權占有系爭土地。況本件屬耕地租佃爭議，上訴人
未依耕地三七五減租條例第二十六條規定先經調解、調處，而逕行起訴，亦不合法等
語，資為抗辯。
原審廢棄第一審所為上訴人勝訴之判決，改判駁回其訴，係以：上訴人主張二五五｜
七號土地為伊管理之國有土地，被上訴人於其上如附圖所示Ａ、Ｂ、Ｃ、Ｄ、Ｅ、Ｆ
部分土地上搭蓋建物之事實，有土地登記簿謄本、第一審囑託桃園縣中壢地政事務所
派員勘測之複丈成果圖可稽，且為被上訴人所不爭，堪信為真實。查原二五五｜五號
土地係國有土地，其管理機關原為桃園縣政府，前由謝丙生及其胞弟謝阿獅向桃園縣
政府承租，訂有耕地租約，被上訴人均為謝丙生之繼承人，依法已繼承其租賃權。該
土地之管理機關於五十年二月十四日變更為上訴人後，因未再辦理續約登記，而二五
五｜七號土地係由原二五五｜五號土地分割出，則被上訴人仍繼續耕作二五五｜七號
土地，自應視為以不定期限繼續耕地租賃契約。按出租人與承租人間因耕地租佃發生
爭議時，非經調解、調處不得起訴，耕地三七五減租條例第二十六條定有明文。上訴
人主張：兩造間縱有耕地租賃契約，因被上訴人不自任耕作，而在二五五｜七號等土
地上搭蓋鐵皮建物，致耕地租約無效云云，核屬租佃爭議，依前揭規定，即應先經調
解、調處。上訴人未經申請調解、調處，逕行起訴主張該耕地租約為無效，被上訴人
係無權占有，殊無可取。至被上訴人在二五五｜七號土地上搭建之鐵皮工作物，係作
為園藝造景盆栽培育中心，證人李國雄、張永照、余作文亦證稱：該土地係被上訴人
在耕作等語，而另件台灣桃園地方法院八十四年度訴字第三一０號請求續訂租約事件
之勘驗筆錄，則係就同小段二五五｜一號土地（下稱二五五｜一號土地）為勘驗，非
對二五五｜七號土地為之，該勘驗筆錄所附略圖上之倉庫等物，均不在二五五｜七號
土地上，又顯與二五五｜七號土地上工作物無關。縱二五五｜一號土地同為被上訴人
所承租耕地之一部分，而有不自任耕作或轉租情事，仍屬耕地三七五減租條例所謂之
租佃爭議，應先申請調解、調處，上訴人逕行主張被上訴人無權占有，亦無可取。是
被上訴人就二五五｜七號土地既有不定期限繼續耕地租賃關係，而非無權占有。上訴
人以被上訴人無權占用該土地，依民法第七百六十七條、第一百八十四條、第一百七
十九條之規定，請求被上訴人拆屋還地，及賠償相當於租金之損害，自屬無理，不應
准許等詞，為其判斷之基礎。
按耕地三七五減租條例第二十六條，所謂出租人與承租人間因耕地租佃發生爭議案件
，非經調解、調處，不得起訴，係指當事人間本於耕地租佃關係而發生之爭議案件而
言。如原告起訴主張無租賃關係存在，而本於其他之法律關係為訴訟標的，即無該條
之適用，本院著有四十六年台抗字第二四號判例。本件上訴人係主張被上訴人無權占
用二五五｜七號土地，兩造間並無租賃關係存在，而本於民法第七百六十七條、第一
百八十四條、第一百七十九條規定，請求被上訴人拆除地上物、返還土地，及賠償相
當於租金之損害，揆諸前揭說明，即無耕地三七五減租條例第二十六條規定之適用。
原審竟認本件係屬租佃爭議，應先經調解、調處，上訴人未經申請調解、調處，逕行
起訴，尚有未合，而為不利於上訴人之論斷，其法律上見解不無違誤。次查上訴人一
再主張：原二五五｜五號土地嗣分割出同小段二五五｜六號至二五五｜九號、……、
二五五｜二０號、……二五五｜八六號等多筆土地，被上訴人為請求確認渠等就前開
土地有耕地租賃權存在，曾向桃園縣中壢市公所耕地租佃委員會申請調解，及經桃園
縣政府耕地租佃委員會調處，均不成立。被上訴人不服調處，經移送台灣桃園地方法
院以八十四年度訴字第三一０號租佃爭議事件審理時勘驗現場，前開土地上搭蓋鐵皮
屋、房屋，舖設地磚、衛浴、客廳設備，供為倉庫、車庫、居住使用等，為被上訴人
丙○○當場所自承，被上訴人等旋即撤回該訴。足見證人李國雄、張永照、余作文於
本件原審之證述為不實，被上訴人在該二五五｜二０號土地上搭蓋瓦屋及ＲＣ結構二
層樓房，供為全家族居住使用，亦屬不自任耕作云云，並提出照片、土地複丈成果圖
、土地登記簿謄本為證（見第一審卷九五頁、一０八頁、原審卷六八頁正面、一三五
頁背面至一三六頁背面、一四二頁至一四四頁、二二二頁背面至二二三頁背面、外放
證物土地登記簿謄本，另參見第一審卷一００頁至一０二頁、一四四頁至一四七頁桃
園縣政府耕地租佃委員會調處程序筆錄）。且被上訴人陳稱：台灣桃園地方法院八十
四年度訴字第三一０號租佃爭議事件兩造涉訟土地達十五筆，該法院勘驗筆錄略圖所
繪之倉庫、車庫等不在二五五｜七號土地上云云（見原審卷一０五頁背面）。則該勘
驗筆錄（參見第一審一二七頁、原審卷一０二頁、一三八頁至一四一頁、二五六頁至
二五八頁）所載勘驗土地之範圍如何？其所載八十四年六月二十二日勘驗土地之狀況
與本件第一審於八十六年六月二十八日所勘驗者（見第一審卷八０頁至八二頁）是否
相同？或有無變更？此與判斷被上訴人承租原二五五｜五號土地有無不自任耕作情事
，證人李國雄、張永照、余作文之證述是否真實，所關頗切，原審未遑進一步詳加調
查審認，遽為上訴人敗訴之判決，亦嫌率斷。上訴論旨，指摘原判決不當，聲明廢棄
，非無理由。又第一審判決主文第一項漏載如附圖所示「Ｂ」部分，案經發回，宜注
意及之。
據上論結，本件上訴為有理由。依民事訴訟法第四百七十七條第一項、第四百七十八
條第一項，判決如主文。
中      華      民      國    九十一    年      三      月     十四     日
                              最高法院民事第七庭
                                  審判長法官  蘇  茂  秋
                                        法官  徐  璧  湖
                                        法官  朱  建  男
                                        法官  曾  煌  圳
                                        法官  李  慧  兒
      右正本證明與原本無異
                                              書  記  官
中      華      民      國    九十一    年      三      月    二十七    日
